【裁判字號】    97,重上,257
【裁判日期】    980602
【裁判案由】    所有權移轉登記
【裁判全文】
臺灣高等法院民事判決                 97年度重上字第257號
上  訴  人  甲○○
訴訟代理人  張曼隆律師
被  上訴人  乙○○
訴訟代理人  朱子慶律師
            郭瑋萍律師
上列當事人間請求所有權移轉登記事件，上訴人對於中華民國97
年4 月3 日臺灣士林地方法院96年度重訴字第164 號第一審判決
提起上訴，並為訴之追加，本院於98年5 月19日言詞辯論終結，
判決如下：
    主      文
原判決關於假執行之宣告部分廢棄。
其餘上訴駁回。
第二審訴訟費用由上訴人負擔。
    事實及理由
壹、程序方面
一、按在第二審為訴之變更或追加，非經他造同意，不得為之，
    但請求之基礎事實同一，不在此限，民事訴訟法第446 條第
    1 項、第255 條第1 項第2 款定有明文。查：
  (一)被上訴人起訴主張：
    (1)兩造各出資1/2 ，共同出資購買坐落臺北市○○區○○段
      2 小段744 、747 地號土地（下稱系爭土地），權利各1/
      2 ，並訂有將該土地以訴外人劉牛玉卿或上訴人名義登記
      為所有權人之信託契約，被上訴人終止該契約後，依據「
      信託物返還請求權」，請求被上訴人移轉系爭土地之所有
      權登記（見原審卷(一)第106 頁）。
    (2)嗣於原審審理時，追加依據兩造間之契約係委任或借名登
      記契約，適用或類推適用民法第541 條規定為第一備位請
      求；被上訴人終止兩造間之法律關係後，上訴人登記為系
      爭土地所有權為無法律上之原因，依據民法第179 條不當
      得利之法律關係為第二備位請求（見原審卷(二)第16頁），
      上訴人對此無異議並已為本案之言詞辯論。
  (二)原審判決上訴人第一備位依據借名登記契約之請求，為有理
    由，判決被上訴人勝訴，上訴人不服提起上訴，上訴人就不
    當得利部分，並請求併受審判（見本院卷第147 頁）；另於
    本院審理中追加依據上訴人於91年8 月12日簽立之約定書為
    請求（見本院卷第116 、124 頁），核其追加之「約定書」
    ，已載明於原審起訴之事實內（見原審卷(一)第7 頁起訴狀及
    第16頁所附證物），上訴人對此追加，雖表不予同意（見本
    院卷第119 頁、第124-125 頁），惟依上開說明，仍應予准
    許。
二、被上訴人對本件請求之陳述，因於本院審理程序中更換訴訟
    代理人，致前後主張不相符合，經本院於97年12月17日行使
    闡明權，被上訴人陳明「前訴訟代理人之主張不再引用」（
    見本院卷第109頁反面），並於98年3月10日具狀確認，本件
    請求權分別為終止借名登記契約後之移轉及返還登記請求權
    、上訴人於91年8 月21日簽立之約定書、不當得利返還請求
    權，並請求依序審理（見本院卷第116 頁）。職是，本院審
    理之範圍自以此為限，並按借名登記契約、約定書及不當得
    利之順位，依序審理。至於被上訴人前曾主張兩造間成立之
    信託關係、信託法修法前實務上認許之信託關係等均不再予
    論述，合先敘明。
貳、實體方面
一、被上訴人起訴及追加之訴主張：兩造於民國56年間各出資1/
    2 ，共同購買系爭土地，並由上訴人代理伊，一併借用訴外
    人即上訴人胞姐劉牛玉卿名義登記為所有權人，嗣因劉牛玉
    卿病危，為免產生鉅額遺產稅，兩造乃約定以上訴人名義登
    記為所有權人；上訴人又於91年8 月12日再出具約定書，承
    諾系爭土地有一半所有權歸伊所有，伊為出賣系爭土地1/2
    權利，請求上訴人配合辦理所有權移轉登記，竟遭拒絕，爰
    終止本件借名契約後，類推適用民法第541 條規定，第一備
    位依據約定書，第二備位依據不當得利之法律關係，請求上
    訴人移轉系爭土地所有權1/2 。
二、上訴人則以：伊與被上訴人合夥購買系爭土地，由伊出名訂
    立買賣契約，因該土地之登記限定自耕農身分，兩造乃共同
    商議以劉牛玉卿名義登記為所有權人；嗣經被上訴人同意，
    更改伊為登記名義人，被上訴人自始未曾登記為所有權人，
    難認兩造間有信託或借名登記契約存在；兩造為賺取土地增
    值利益，合資購買土地，性質上屬隱名合夥關係，被上訴人
    未依法終止合夥契約並進行清算前，不得請求分析合夥財產
    ，伊自得拒絕移轉系爭土地所有權1/2 ；伊為系爭土地先行
    雇工看管整理、支出水利費、支付劉牛玉卿子女酬金，以及
    移轉系爭土地所有權1/2 應先繳納各項稅捐，在被上訴人未
    給付該等相關費用前，伊亦得主張同時履行抗辯權，拒絕移
    轉系爭土地所有權1/2 等語，資為抗辯。
三、原審對於被上訴人之請求，認備位依據借名登記契約之請求
    ，為有理由，判決：(一)上訴人應將坐落台北市○○區○○段
    2 小段744 地號、面積6,447 平方公尺之土地所有權應有部
    分2 分之1 移轉登記予被上訴人。(二)上訴人應將坐落台北市
    北投區○○段○ ○段747 地號、面積6,596 平方公尺之土地
    所有權應有部分2 分之1 移轉登記予被上訴人，並定相當金
    額為准、免假執行之宣告。上訴人不服提起上訴，聲明：(一)
    原審判決廢棄。(二)上開廢棄部分，駁回被上訴人在第一審之
    訴與假執行之聲請。被上訴人則聲明：上訴駁回。追加部分
    ，被上訴人聲明；如原判決主文所示，願供擔保請准宣告假
    執行；上訴人則聲明：被上訴人之訴駁回，如為不利之判決
    ，上訴人願供擔保，請准免為假執行。
四、兩造不爭執事項（見本院卷第73頁）：
  (一)被上訴人於56年間與上訴人各出資1/2 ，共同購買坐落臺北
    市○○區○○段2 小段第744 地號、747 地號土地（重測前
    分別為1059-1及1059-2地號），並以上訴人名義與第三人王
    政義訂定不動產買賣契約，因當時農地所有權移轉有限制，
    乃於買賣契約第9 條約定，得指名登記受移轉人，事後該土
    地所有權即指名登記予劉牛玉卿名下。
  (二)劉牛玉卿於57年4 月15日出具證明書予被上訴人，內容載明
    ：「茲證明劉牛玉卿在北投所有土地地號1059-1及1059-2內
    乙○○先生佔百分之五十所有權」等文字，並經上訴人簽名
    見證。
  (三)劉牛玉卿曾於74年3 月15日書立保管證書一紙，內容記載：
    「查座落臺北市○○區○○段貳小段七四四、七四七地號係
    台端與甲○○先生共同購買，但辦理移轉登記時以本人名義
    為代表單獨辦理移轉登記，實際該不動產購買價款由台端與
    甲○○先生按每坪新臺幣陸佰貳拾元正支付，台端與甲○○
    先生對該不動產各應有持分貳分之壹之權利，在本人登記名
    義下代為保管，如台端認為有將該權利持分辦理與台端或台
    端指定之人名義時，本人同意隨時辦理，絕不推諉，又該不
    動產之處分必須徵求台端同意，本人不得擅自處分，茲為有
    據，特立保管證書乙紙付執為憑。」等文字，該保管書並經
    本院公證處公證人邱瑞忠以74年度認字第1115號認證書認證
    在案。
  (四)上訴人與劉牛玉卿於87年12月11日在臺北市大安區調解委員
    會成立調解，由劉牛玉卿將系爭土地所有權移轉登記予上訴
    人，並經台灣台北地方法院於88年1 月6 日以88年度核字第
    9 號准予核定後，上訴人於88年1 月間通知被上訴人將移轉
    系爭土地所有權，所需費用為280 萬元，由兩造均攤，被上
    訴人已付訖該款項，劉牛玉卿與上訴人則於88年1 月6 日將
    系爭土地，以調解移轉為原因，申請登記在上訴人甲○○名
    下迄今。
  (五)上訴人嗣於91年8 月12日書立約定書，載明：「立約人甲○
    ○議定本人在台北市○○區○○段二小段744 、747 地號二
    筆土地公共設施保留土地，有一半所有權屬於乙○○，乙○
    ○可以移轉給董劉鈺玲及董瑞孟」。
五、被上訴人先位主張依據借名登記契約，類推適用民法第541
    條規定，備位追加依據約定書，第二備位則依據民法第179
    條規定，請求上訴人移轉系爭土地所有權應有部分1/2 ；上
    訴人則以前開情詞置辯。茲分述如下：
  (一)被上訴人先位依據借名登記契約部分：
    被上訴人主張：伊與被上訴人各有1/2 權利之系爭土地，因
    農地限制，原共同同意以劉牛玉卿名義登記為所有權人，嗣
    終止與劉牛玉卿間之關係後，兩造又合意改以上訴人名義登
    記為所有權人，伊對系爭土地應有部分1/2 已與上訴人成立
    借名登記契約，伊終止本件借名登記契約，類推適用民法第
    541 條規定，請求上訴人移轉系爭土地所有權應有部分1/2
    等語；被上訴人則否認兩造間有借名登記契約云云。查：
    (1)按稱「借名登記」者，謂當事人約定一方將自己之財產以
      他方名義登記，而仍由自己管理、使用、處分，他方允就
      該財產為出名登記之契約，其成立側重於借名者與出名者
      間之信任關係，在性質上應與委任契約同視，倘其內容不
      違反強制、禁止規定或公序良俗者，應賦予無名契約之法
      律上效力，並類推適用民法委任之相關規定（最高法院98
      年台上字第76號判決參照）。
    (2)被上訴人主張：88年1 月間，上訴人在台北以電話通知人
      在加拿大的伊，表示其姊劉牛玉卿患病，如發生死亡，系
      爭土地將有鉅額遺產稅，必須趕快將系爭土地從劉牛玉卿
      名下過戶出來，以免繳納遺產稅，辦理過戶費用仍照往例
      各人負擔一半，伊同意上訴人的意見，將系爭土地從劉牛
      玉卿名下辦理移轉過戶登記，惟上訴人表示伊的登記資格
      有問題可能會有贈與稅，故提議只登記在上訴人一個人名
      下，因此伊同意將其權利範圍1/2 借名登記於上訴人名下
      ，伊則於上訴人傳真辦妥過戶移轉登記，匯寄應分攤相關
      費用1/2 之新台幣140 萬元予上訴人等語，業據提出與所
      述相符之傳真2紙為證（見原審卷(一)第129、130頁），且
      ：
      上訴人亦供承：「…上訴人與被上訴人商議將系爭2 筆
        土地登記於劉牛玉卿名下。嗣因劉牛玉卿年紀老邁，身
        體狀況非常不佳，隨時都有生命危險，為防不測，經上
        訴人通知被上訴人並經其同意後，劉牛玉卿旋於88年1
        月6 日將系爭土地移轉登記於上訴人名下…」等語（見
        原審卷(一)第68頁）。
      法院行使闡明權，訊以：「88年1 月6 日系爭土地從劉
        牛玉卿名下移轉到上訴人，是否先經被上訴人同意」？
        上訴人陳報：「系爭土地於88年1 月6 日從劉牛玉卿名
        下移轉到上訴人係經上訴人同意」（見原審卷(一)第146
        頁）；被上訴人亦陳報「上訴人於88年1 月間經上訴人
        提議後，同意將…劉牛玉卿變更為上訴人…」（見原審
        卷(一)第164 頁）。
      本院再訊以：「為什麼登記名義人由劉牛玉卿轉為上訴
        人」？上訴人答以：「劉牛玉卿年紀大了，身體又不好
        ，上訴人怕事後有財產所有權歸屬之爭執問題」；再問
        以：「既然有意辦理正確所有權移轉登記，為什麼不辦
        理上訴人、被上訴人各1/2 」？上訴人再答以：「如果
        登記在被上訴人名下會有稅捐問題，因為他在買賣契約
        上都沒有出過名，當初是用上訴人名義（訂約）先登記
        在劉牛玉卿，現在再過戶，所以直接登記在上訴人名下
        ，我們認為（上訴人與劉牛玉卿間）係信託登記，就沒
        有贈與稅問題，如果登記為被上訴人（所有），就有贈
        與稅的問題」等語（見本院卷第74頁）。
      綜上，被上訴人主張借用上訴人名義登記乙節，核與上
        訴人上開陳述相符，自堪信為真實。兩造就其各自出資
        1/2 購買之系爭土地，先約定由上訴人出名訂立買賣契
        約，共同商議將系爭土地登記於劉牛玉卿名下，嗣因劉
        牛玉卿病危，為免產生鉅額遺產稅，及被上訴人未出名
        訂約，如登記上訴人、被上訴人應有部分各1/2 ，將有
        贈與稅問題，合意改以上訴人名義登記為全部所有權人
        ，並將系爭土地所有權直接由劉牛玉卿辦理移轉登記予
        上訴人所有，足認「被上訴人、上訴人與劉牛玉卿」間
        就以劉牛玉卿名義登記為系爭土地所有權人之法律關係
        ，因「被上訴人與上訴人」間已合意將系爭土地所有權
        全部改以上訴人名義登記，亦即被上訴人就系爭土地所
        有權二分之一之權利，與上訴人合意以上訴人之名義登
        記，為簡化三方面之法律關係，由「上訴人與劉牛玉卿
        」成立調解，劉牛玉卿同意移轉返還系爭土地之所有權
        ，並直接申請移轉登記為上訴人所有。是被上訴人主張
        終止與劉牛玉卿間之契約關係後，其就系爭土地應有部
        分1/2 之權利再與上訴人成立借名登記契約等語，堪可
        採信。
      上訴人雖抗辯：被上訴人就系爭土地不曾依民法第758
        條規定登記為所有權人，兩造間無從成立借名登記契約
        云云。惟，被上訴人係主張兩造間成立借名登記契約之
        法律關係，依前揭說明，其性質應與委任契約同視，亦
        即本件借名登記契約僅具「債權」效力，核與民法第75
        8 條「不動產『物權』，依法律行為而取得設定、喪失
        、及變更者，非經登記，不生效力」之規定無涉，上訴
        人此部分之抗辯，非可採信。
      上訴人又抗辯：雙方共同出資購地，被上訴人長期居住
        國外，幾十年來都由伊管理、使用、收益，被上訴人顯
        無將系爭土地以伊名義登記，而仍由自己管理、使用之
        情事，兩造間不可能成立借名登記契約云云。本院查：
        I上訴人曾將系爭土地之一部出租予訴外人達宸公司，
          業據提出財政部台北市國稅局北投稽徵所函附扣繳憑
          單為證（見原審卷(二)第75頁），固堪信為真實。
        II惟，上訴人本人到庭陳稱：系爭土地之管理，數十年
          來均由其負責，雙方「未曾言明」由其管理，之前沒
          有找過買主，最近這幾年才開始找，雙方沒有約定應
          該由誰找買主，只要任何一方找好買主，雙方同意就
          可以賣等語（見原審卷(二)第131 頁），足認上訴人出
          租、使用系爭土地，並非基於被上訴人之授權，兩造
          間亦無約定僅上訴人有出售或處分之權。
        III參以，被上訴人就系爭土地1/2 的權利，已於96年4
          月13日與訴外人陳宣穎訂立買賣契約，有契約書可憑
          （見原審卷(一)第20-23 頁），益徵被上訴人仍保有處
          分系爭土地之權利。
        Ⅳ據上，兩造於購入系爭土地並移轉登記為上訴人名義
          所有後，被上訴人未曾將其1/2 權利，約定由上訴人
          管理、使用，亦未曾約定授與上訴人出售或處分之權
          ，則上訴人抗辯被上訴人未曾管理、使用系爭土地，
          兩造間不可能成立借名登記契約云云，不足採信。
    (3)被上訴人又主張：伊以本案文書之送達，為終止本件契約
      之意思表示，業據提出歷次書狀為證，亦堪信為真實。
    (4)綜上，被上訴人主張兩造間就其對系爭土地1/2 權利成立
      借用上訴人名義登記之契約，於終止該契約後，類推適用
      委任關係，請求上訴人移轉系爭土地應有部分1/2 ，應予
      准許。
    (5)上訴人雖抗辯：兩造為賺取土地增值利益，合資購買土地
      ，性質上屬隱名合夥關係，未終止該合夥關係並進行清算
      前，被上訴人不得請求移轉該土地應有部分1/2 云云，被
      上訴人則予否認。查：
      按稱隱名合夥者，謂當事人約定，一方對於他方所經營
        之事業出資，而分受其營業所生之利益，及分擔其所生
        損失之契約，民法第700 條定有明文。是隱名合夥為民
        法債編所定之典型契約，當事人之一方主張與他方有隱
        名合夥關係存在者，自應由主張之一方，就構成上開隱
        名合夥契約要件之事實負舉證之責。
      被上訴人未提出證據證明兩造有由上訴人經營購買系爭
        土地以賺取土地增值利益之事業，被上訴人分擔該營虧
        意思表示之合致；事實上，系爭土地數十年來，包含登
        記在劉牛惠卿名下期間，除上訴人未經被上訴人同意自
        行出租外，系爭土地使用、處分之現況均無改變；上訴
        人又供承迄至近年雙方得各自尋求買主出售等語，詳如
        前述，客觀上，上訴人就系爭土地實無所謂營業之可言
        ；參諸上訴人稱：買土地時沒有約定將來如何分或分割
        ，不管分錢或分地都是一人一半等語（見原審卷(二)第13
        3 頁），堪認被上訴人出資共同購買系爭土地，非出於
        對上訴人何種營業投資而為隱名合夥；對照兩造不爭執
        劉牛玉卿出具之證明書、上訴人出具之約定書等，均係
        直接以被上訴人為對象，直接承認被上訴人之權利為1/
        2 ，從未有營虧算計等情以觀，益顯兩造間無隱名合夥
        契約關係存在，上訴人執此抗辯，於隱名合夥關係解消
        前，被上訴人不得請求分析合夥財產云云，殊屬無據。
    (6)上訴人又抗辯：伊為管理系爭土地支出費用及將來有應納
      之稅費，得主張同時履行抗辯，拒絕移轉云云。然：
      按所謂同時履行之抗辯，乃係基於雙務契約而發生，倘
        雙方之債務，非本於同一之雙務契約而發生，縱令雙方
        債務在事實上有密切之關係，或雙方之債務雖因同一之
        雙務契約而發生，然其一方之給付，與他方之給付，並
        非立於互為對待給付之關係者，均不能發生同時履行之
        抗辯（最高法院59年度台上字第850 號判例參照）。
      本件上訴人抗辯管理土系土地支出管理費240 萬元、水
        利會費12,910元、過戶之各項稅捐、應付劉牛玉卿子女
        報酬500 萬元等費用，非本於本件借名登記契約所生之
        債務，與上訴人應移轉系爭土地所有權應有部分1/2 之
        債務，非立於互為對待給付之關係，均不能發生同時履
        行之抗辯。
      況：
        I上訴人抗辯：因雇工維護系爭土地而支出薪資240 萬
          元乙節，為被上訴人所否認。證人即上訴人所開設公
          司財務經理丙○○於原審亦僅證稱：「（問：你在上
          訴人公司工作多久？）81年至今。（問：81年那塊地
          是否就已租給達宸公司？）不是，之前是請一位魏先
          生管理。（問：是否要付錢？）上訴人有給魏先生錢
          ，有時給2 、3 千元，有時候不等，是隨物價調整，
          詳細金額我不清楚」等語（見原審卷(一)第201-202 頁
          ），證人丙○○對本件付款期間、如何付款及付款數
          額既不清楚，自難以其證詞，認上訴人抗辯為管理系
          爭土地支出240 萬元為可採。
        II上訴人抗辯：伊墊繳水利會費12,910元云云。惟，上
          訴人提出之臺北市七星農田水利會會費徵收單，係63
          年至77年之單據，其繳款者或為劉牛玉卿或為魏維昌
          ，有繳費單據為證（見原審卷(一)第81頁以下），該等
          單據無從證明係上訴人墊繳之費用。
        III上訴人抗辯：雙方約定應付劉牛玉卿子女報酬500 萬
          元云云，被上訴人則予否認。上訴人又未舉證以實其
          說，自難採信。
        Ⅳ上訴人抗辯各項稅捐部分尚未開徵，難認被上訴人對
          上訴人負有各該債務。
      綜上，上訴人主張之上開費用既不能證明確實存在，核
        與上訴人應移轉系爭土地所有權應有部分1/2 之債務，
        亦非立於互為對待給付之關係，則上訴人抗辯得主張同
        時履行抗辯權拒絕給付云云，均非可採。
  (二)被上訴人主張其終止兩造間之借名登記契約，既屬可採，被
    上訴人追加第一備位依據約定書，第二備位依據不當得利為
    移轉登記之請求，核無再予論述之必要。
六、綜上所述，被上訴人主張終止本件借名登記契約，依借名登
    記返還請求權，類推適用委任之法律關係，請求上訴人將系
    爭土地所有權應有部分1/2 移轉登記予被上訴人，為有理由
    ，應予准許。另按命債務人為一定意思表示之判決確定或其
    他與確定判決有同一效力之執行名義成立者，視為自其確定
    或成立時，債務人已為意思表示，強制執行法第130 條定有
    明文。如許宣告假執行，使意思表示之效力提前發生，即與
    法條規定不合。本件判命上訴人移轉不動產所有權應有部分
    1/2 ，須自判決確定時方視為已為意思表示，自不得宣告假
    執行，是被上訴人聲請供擔保准予假執行，於法無據，應予
    駁回。原審准為假執行之宣告，即有未洽。上訴意旨就此部
    分指摘原判決不當，求予廢棄改判，為有理由。至於上開應
    准許部分，原審判命上訴人給付，核無違誤，上訴意旨，就
    此部分，仍執陳詞，指摘原判決不當，求予廢棄，為無理由
    ，應駁回其上訴。
七、本件事證已臻明確，兩造其他攻擊、防禦方法，及提出未援
    用之證據，經斟酌後認不影響判決結果，無逐一論述之必要
    ，併此敘明。
八、據上論結，本件上訴為一部有理由，一部無理由，依民事訴
    訟法第450 條、第449 條第1 項、第79條，判決如主文。
中    華    民    國    98    年    6     月    2     日
                    民事第十五庭
                        審判長法  官  林恩山
                              法  官  郭松濤
                              法  官  陳雅玲
正本係照原本作成。
如不服本判決，應於收受送達後20日內向本院提出上訴書狀，其
未表明上訴理由者，應於提出上訴後20日內向本院補提理由書狀
（均須按他造當事人之人數附繕本）上訴時應提出委任律師或具
有律師資格之人之委任狀；委任有律師資格者，另應附具律師資
格證書及釋明委任人與受任人有民事訴訟法第466條之1第1項但
書或第2項（詳附註）所定關係之釋明文書影本。
中    華    民    國    98    年    6     月    2     日
                              書記官  葉國乾
附註：
民事訴訟法第466條之1（第1項、第2項）：
對於第二審判決上訴，上訴人應委任律師為訴訟代理人。但上訴
人或其他法定代理人具有律師資格者，不在此限。
上訴人之配偶、三親等內之血親、二親等內之姻親，或上訴人為
法人、中央或地方機關時，其所屬專任人員具有律師資格並經法
院認為適當者，亦得為第三審訴訟代理人。


司法院資訊處製作；財團法人民間司法改革基金會備份。
